---
title: "Heart Disease UCI"
author: "Isaac"
date: "`r Sys.Date()`"
output: html_document
---

```{r setup, include=FALSE}
knitr::opts_chunk$set(echo = TRUE)
```

<style>

body {
  background-color: #E6F4F8;
  color: #1A2B32;
  font-family: Arial, Helvetica, sans-serif;
}

h1.title {
  color: #D32F2F;
  font-weight: bold;
  text-align: center;
}

h1, h2, h3 {
  color: #1A2B32;
  font-weight: bold;
}

h2 {
  border-bottom: 3px solid #D32F2F;
  padding-bottom: 6px;
  margin-top: 30px;
}

.nav-pills > li > a {
  color: #1A2B32;
  font-weight: bold;
}

.nav-pills > li.active > a,
.nav-pills > li.active > a:focus,
.nav-pills > li.active > a:hover {
  background-color: #D32F2F;
  color: white;
}

pre {
  border-left: 5px solid #4FC3F7;
  border-radius: 6px;
}

.card-youtube {
  background-color: white;
  border-left: 6px solid #D32F2F;
  padding: 15px;
  margin: 15px 0;
  border-radius: 10px;
  box-shadow: 0px 2px 8px rgba(0,0,0,0.08);
}


</style>

# Información general {.tabset .tabset-pills}

## 1. Introducción

### 1.1 Descripcion del dataset

### 1.2 Descripcion de cada variable

| Variable  | Tipo  | Descripción                                                                 |
|-----------|-------|------------------------------------------------------------------------------|
| id        | int   | Identificador único del paciente                                            |
| age       | int   | Edad del paciente (en años)                                                 |
| sex       | chr   | Sexo del paciente (Male / Female)                                           |
| dataset   | chr   | Hospital/centro de origen de los datos (categórica)                         |
| cp        | chr   | Tipo de dolor de pecho: angina típica, angina atípica, no anginal, asintomático |
| trestbps  | int   | Presión arterial en reposo al ingreso (mm Hg)                               |
| chol      | int   | Colesterol sérico (mg/dl)                                                   |
| fbs       | logi  | Glucemia en ayunas > 120 mg/dl (categórica binaria)                         |
| restecg   | chr   | Resultado del electrocardiograma en reposo (normal, anomalía ST-T, hipertrofia ventricular izq.) |
| thalch    | int   | Frecuencia cardíaca máxima alcanzada                                        |
| exang     | logi  | Angina inducida por ejercicio (categórica binaria)                          |
| oldpeak   | num   | Depresión del segmento ST inducida por ejercicio respecto al reposo         |
| slope     | chr   | Pendiente del segmento ST en el pico del ejercicio (ascendente, plana, descendente) |
| ca        | int   | Número de vasos principales (0–3) coloreados por fluoroscopía               |
| thal      | chr   | Resultado de la prueba de talio (normal, defecto fijo, defecto reversible)  |
| num       | int   | Severidad de la enfermedad cardíaca (0 = ausencia, 1–4 = presencia/grado) -> Interpretación posterior |

### 1.3 Objetivos

1. Describir la estructura general del dataset, identificando sus variables, tipos de datos y características principales.
2. Evaluar la calidad de los datos mediante la revisión de valores faltantes, duplicados, tipos de variables y posibles inconsistencias.
3. Analizar las variables numéricas relacionadas con edad, presión arterial, colesterol, frecuencia cardíaca máxima y depresión del segmento ST (oldpeak).
4. Explorar las variables categóricas como sexo, tipo de dolor de pecho (cp), electrocardiograma en reposo (restecg), pendiente del segmento ST (slope) y talasemia (thal).
5. Visualizar distribuciones, relaciones y posibles valores atípicos mediante gráficos exploratorios.
6. Analizar correlaciones entre variables numéricas para identificar asociaciones relevantes.
7. Preparar los datos para clusterización mediante selección de variables numéricas, tratamiento de valores problemáticos (NA, outliers) y escalamiento.
8. Aplicar Análisis de Componentes Principales para evaluar la reducción de dimensionalidad y comparar diferentes cantidades de componentes.
9. Aplicar técnicas de clusterización (k-means), evaluando diferentes cantidades de grupos mediante métodos como el codo y la silueta.
10. Interpretar los clusters obtenidos para describir perfiles de pacientes según sus características clínicas principales, comparándolos contra la variable num (severidad diagnosticada).

### 1.4 Metodología

El proyecto se desarrolla en R Markdown, con el objetivo de generar un documento HTML reproducible y ademas un repositorio en GitHub para colaborar y versionar el codigo. El análisis se realizará exclusivamente en R, utilizando funciones y librerías adecuadas para la lectura, limpieza, exploración, visualización y clusterización de los datos.

La metodología se dividirá en las siguientes etapas:

1. **Carga de librerías:**  
   Se cargarán las librerías necesarias para manipulación de datos, visualización, análisis de correlación, PCA y clusterización.

2. **Lectura del dataset:**  
   Se importará el archivo `heart_disease_uci.csv` y se revisará su estructura inicial.

3. **Limpieza de datos:**  
   Se evaluarán valores faltantes, duplicados, tipos de variables y posibles inconsistencias.

4. **Análisis exploratorio de datos:**  
   Se analizarán variables numéricas y categóricas mediante estadísticas descriptivas, tablas y gráficos.

5. **Análisis de correlación:**  
   Se revisarán relaciones entre variables numéricas para identificar asociaciones importantes.

6. **Preparación para clusterización:**  
   Se seleccionarán variables numéricas relevantes y se aplicará escalamiento para evitar que variables con valores más grandes dominen el análisis.

7. **Análisis de Componentes Principales:**  
   Se aplicará PCA para evaluar si las variables numéricas pueden resumirse en menos componentes. La selección de componentes se justificará con base en la varianza explicada y la utilidad para visualizar los datos.

8. **Clusterización:**  
   Se aplicará k-means y se evaluarán diferentes cantidades de clusters mediante métodos como el codo y la silueta.

9. **Interpretación de resultados:**  
   Se describirán los grupos obtenidos y se analizarán sus principales características.

## 2. Estructura general del dataset


### 2.1 Carga de datos y librerías

```{r, message=FALSE, warning=FALSE}
library(readr)
library(dplyr)
library(ggplot2)
library(corrplot)
library(FactoMineR)
library(factoextra)
library(cluster)
data <- read.csv("data/raw/heart_disease_uci.csv")
```

### 2.2 Instanciacion y conversion de variables

```{r Factor}
data$sex <-  as.factor(data$sex)
data$cp <-  as.factor(data$cp)
data$restecg <-  as.factor(data$restecg)
data$slope <-  as.factor(data$slope)
data$thal <-  as.factor(data$thal)
data$dataset <- as.factor(data$dataset)
```


### 2.3 Dimensiones y vista general

```{r}
dim(data)
head(data)
```
### 2.4 Tipos de variables

```{r}
str(data)
glimpse(data)
```
### 2.5 Resumen estadístico
```{r}
summary(data)
```


## 3. Calidad de los datos

<!-- ### 3.1 NAs -->

```{r}
colSums(is.na(data))

```



```{r}

```



```{r}

```


