---
title: "Heart Disease UCI"
author: "Isaac"
date: "`r Sys.Date()`"
output: html_document
---

```{r setup, include=FALSE}
knitr::opts_chunk$set(echo = TRUE)
```

<style>

body {
  background-color: #E6F4F8;
  color: #1A2B32;
  font-family: Arial, Helvetica, sans-serif;
}

h1.title {
  color: #D32F2F;
  font-weight: bold;
  text-align: center;
}

h1, h2, h3 {
  color: #1A2B32;
  font-weight: bold;
}

h2 {
  border-bottom: 3px solid #D32F2F;
  padding-bottom: 6px;
  margin-top: 30px;
}

.nav-pills > li > a {
  color: #1A2B32;
  font-weight: bold;
}

.nav-pills > li.active > a,
.nav-pills > li.active > a:focus,
.nav-pills > li.active > a:hover {
  background-color: #D32F2F;
  color: white;
}

pre {
  border-left: 5px solid #4FC3F7;
  border-radius: 6px;
}

.card-youtube {
  background-color: white;
  border-left: 6px solid #D32F2F;
  padding: 15px;
  margin: 15px 0;
  border-radius: 10px;
  box-shadow: 0px 2px 8px rgba(0,0,0,0.08);
}


</style>

# Información general {.tabset .tabset-pills}

## 1. Introducción

### Objetivos

1. Describir la estructura general del dataset, identificando sus variables, tipos de datos y características principales.
2. Evaluar la calidad de los datos mediante la revisión de valores faltantes, duplicados, tipos de variables y posibles inconsistencias.
3. Analizar las variables numéricas relacionadas con edad, presión arterial, colesterol, frecuencia cardíaca máxima y depresión del segmento ST (oldpeak).
4. Explorar las variables categóricas como sexo, tipo de dolor de pecho (cp), electrocardiograma en reposo (restecg), pendiente del segmento ST (slope) y talasemia (thal).
5. Visualizar distribuciones, relaciones y posibles valores atípicos mediante gráficos exploratorios.
6. Analizar correlaciones entre variables numéricas para identificar asociaciones relevantes.
7. Preparar los datos para clusterización mediante selección de variables numéricas, tratamiento de valores problemáticos (NA, outliers) y escalamiento.
8. Aplicar Análisis de Componentes Principales para evaluar la reducción de dimensionalidad y comparar diferentes cantidades de componentes.
9. Aplicar técnicas de clusterización (k-means), evaluando diferentes cantidades de grupos mediante métodos como el codo y la silueta.
10. Interpretar los clusters obtenidos para describir perfiles de pacientes según sus características clínicas principales, comparándolos contra la variable num (severidad diagnosticada).



## 2. Estructura general del dataset


### 2.1 Carga de datos y librerías

```{r, warning=FALSE}
library(readr)
library(dplyr)
data <- read.csv("data/raw/heart_disease_uci.csv")
```


```{r Factor, include=FALSE}
data$sex <-  as.factor(data$sex)
data$cp <-  as.factor(data$cp)
data$restecg <-  as.factor(data$restecg)
data$slope <-  as.factor(data$slope)
data$thal <-  as.factor(data$thal)
data$dataset <- as.factor(data$dataset)
```


### 2.2 Dimensiones y vista general

```{r}
dim(data)
head(data)
```
### 2.3 Tipos de variables

```{r}
str(data)
glimpse(data)
```
### 2.4 Resumen estadístico
```{r}
summary(data)
```


## 3 Calidad de los datos

### 3.1 NAs

```{r}
colSums(is.na(data))

```



```{r}

```



```{r}

```


