---
title: "Análisis Exploratorio y Clusterización de Pacientes con Enfermedad Cardíaca"
author: "Isaac Rodríguez Zúñiga
          
"
date: "`r Sys.Date()`"
output:
  html_document:
    theme: flatly
    toc: true
    toc_float: true
    number_sections: true
    code_folding: show
---

```{r setup, include=FALSE}
knitr::opts_chunk$set(echo = TRUE)
```

<style>

body {
  background-color: #E6F4F8;
  color: #1A2B32;
  font-family: Arial, Helvetica, sans-serif;
}

h1.title {
  color: #D32F2F;
  font-weight: bold;
  text-align: center;
}

h1, h2, h3 {
  color: #1A2B32;
  font-weight: bold;
}

h2 {
  border-bottom: 3px solid #D32F2F;
  padding-bottom: 6px;
  margin-top: 30px;
}

.nav-pills > li > a {
  color: #1A2B32;
  font-weight: bold;
}

.nav-pills > li.active > a,
.nav-pills > li.active > a:focus,
.nav-pills > li.active > a:hover {
  background-color: #D32F2F;
  color: white;
}

pre {
  border-left: 5px solid #4FC3F7;
  border-radius: 6px;
}

.card-heart {
  background-color: white;
  border-left: 6px solid #D32F2F;
  padding: 15px;
  margin: 15px 0;
  border-radius: 10px;
  box-shadow: 0px 2px 8px rgba(0,0,0,0.08);
}

</style>

# Información general {.tabset .tabset-pills}

## Introducción

El análisis de datos se ha convertido en una herramienta fundamental para apoyar la toma de decisiones en el ámbito de la salud. A través del estudio de grandes volúmenes de información clínica es posible identificar patrones, relaciones entre variables y factores que pueden contribuir al diagnóstico oportuno de diversas enfermedades.

Las enfermedades cardiovasculares representan una de las principales causas de muerte a nivel mundial, por lo que comprender los factores asociados con su aparición resulta de gran importancia para el desarrollo de estrategias de prevención, diagnóstico y tratamiento. En este contexto, la ciencia de datos permite analizar información proveniente de pacientes para descubrir tendencias que difícilmente podrían identificarse mediante una revisión manual.

El presente proyecto utiliza el conjunto de datos Heart Disease UCI, ampliamente utilizado en investigaciones y prácticas de análisis de datos, el cual reúne información clínica de pacientes evaluados por posible enfermedad cardíaca. A partir de este conjunto de datos se desarrollará un proceso completo de análisis exploratorio, limpieza, selección de variables y modelado mediante técnicas de minería de datos, con el propósito de identificar patrones relevantes y obtener información que facilite la comprensión del comportamiento de los pacientes.

Durante el desarrollo del proyecto se aplicarán diferentes técnicas de análisis exploratorio de datos (EDA), reducción de dimensionalidad mediante Análisis de Componentes Principales (PCA) y agrupamiento utilizando el algoritmo K-Means, permitiendo descubrir relaciones entre las variables y segmentar pacientes con características similares. Cada etapa será acompañada de un análisis e interpretación de los resultados obtenidos, buscando no solo ejecutar procedimientos estadísticos, sino también generar conocimiento útil a partir de los datos.

## Descripción del dataset

El conjunto de datos utilizado corresponde a información clínica relacionada con pacientes evaluados para determinar la presencia de enfermedad cardíaca.

El dataset contiene registros de pacientes con diferentes características demográficas, clínicas y resultados de pruebas médicas. Estas variables permiten analizar factores asociados con la presencia de enfermedad cardiovascular y encontrar patrones dentro de la población estudiada.

El conjunto de datos contiene 920 observaciones y 16 variables, donde se incluyen variables numéricas y categóricas relacionadas con edad, sexo, presión arterial, colesterol, frecuencia cardíaca, resultados de pruebas clínicas y diagnóstico de enfermedad cardíaca.

La variable objetivo principal es num, la cual representa la presencia de enfermedad cardíaca con valores que van desde 0 hasta 4, donde valores mayores representan diferentes niveles de presencia de enfermedad.

Para efectos del análisis, esta variable fue transformada posteriormente en una clasificación binaria, donde: - 0 representa ausencia de enfermedad cardíaca. - Valores mayores que 0 representan presencia de enfermedad cardíaca.

Esta transformación permite realizar análisis comparativos y facilitar la interpretación de los resultados obtenidos durante las etapas exploratorias y de modelado. # Diccionario de variables

## Tabla descriptiva por variable

| Variable | Tipo | Descripción |
| :--- | :---: | :--- |
| `id` | integer | Identificador único del paciente |
| `age` | integer | Edad del paciente (en años) |
| `sex` | character | Sexo del paciente (Male / Female) |
| `dataset` | character | Hospital o centro de origen de los datos |
| `cp` | character | Tipo de dolor de pecho: angina típica, angina atípica, no anginal, asintomático |
| `trestbps` | integer | Presión arterial en reposo al ingreso (mm Hg) |
| `chol` | integer | Colesterol sérico (mg/dl) |
| `fbs` | logical | Glucemia en ayunas mayor a 120 mg/dl |
| `restecg` | character | Resultado del electrocardiograma en reposo |
| `thalch` | integer | Frecuencia cardíaca máxima alcanzada |
| `exang` | logical | Angina inducida por ejercicio |
| `oldpeak` | double | Depresión del segmento ST inducida por ejercicio respecto al reposo |
| `slope` | character | Pendiente del segmento ST en el pico del ejercicio |
| `ca` | integer | Número de vasos principales (0–3) coloreados por fluoroscopía |
| `thal` | character | Resultado de la prueba de talio (normal, defecto fijo, defecto reversible) |
| `num` | integer | Severidad de la enfermedad cardíaca (0 = ausencia, 1–4 = presencia) |

## Justificación

Las enfermedades cardiovasculares representan una de las principales causas de mortalidad a nivel mundial, por lo que su detección temprana y la comprensión de los factores clínicos asociados resultan fundamentales para la toma de decisiones en el ámbito de la salud pública. El presente proyecto se justifica en la necesidad de aplicar técnicas de análisis exploratorio de datos y aprendizaje no supervisado sobre información clínica real, con el fin de identificar patrones y agrupaciones de pacientes que compartan características similares en relación con la presencia de enfermedad cardíaca.

Desde el punto de vista académico, este trabajo permite poner en práctica los conocimientos adquiridos en el curso sobre limpieza de datos, análisis de calidad, reducción de dimensionalidad mediante Componentes Principales (PCA) y técnicas de clusterización como K-means, integrando así un flujo completo de análisis de datos aplicado a un caso de uso realista.

Desde el punto de vista práctico, comprender qué variables clínicas se asocian con mayor frecuencia a la presencia de enfermedad cardíaca, y cómo se agrupan los pacientes según sus características, puede aportar información valiosa como insumo preliminar para estudios posteriores orientados a la prevención y el diagnóstico temprano, sin que esto sustituya el criterio médico profesional.

Por ende, se considera pertinente y relevante desarrollar este análisis sobre el dataset Heart Disease UCI, dado que ofrece un conjunto de variables demográficas y clínicas suficientemente amplio y representativo para responder a la pregunta de investigación planteada.

## Objetivos

**Objetivo general**

Realizar un análisis exploratorio de datos y una clusterización sobre el dataset `heart_disease_uci.csv`, con el fin de identificar perfiles de pacientes con características clínicas similares y compararlos contra la severidad diagnosticada.

**Objetivos específicos**

1. Describir la estructura general del dataset, identificando sus variables, tipos de datos y características principales.

2. Evaluar la calidad de los datos mediante la revisión de valores faltantes, duplicados, tipos de variables y posibles inconsistencias.

3. Analizar las variables numéricas relacionadas con edad, presión arterial, colesterol, frecuencia cardíaca máxima y depresión del segmento ST.

4. Explorar las variables categóricas como sexo, tipo de dolor de pecho, electrocardiograma en reposo, pendiente del segmento ST y talasemia.

5. Visualizar distribuciones, relaciones y posibles valores atípicos mediante gráficos exploratorios.

6. Analizar correlaciones entre variables numéricas para identificar asociaciones relevantes.

7. Preparar los datos para clusterización mediante selección de variables numéricas, tratamiento de valores problemáticos y escalamiento.

8. Aplicar Análisis de Componentes Principales para evaluar la reducción de dimensionalidad y comparar diferentes cantidades de componentes.

9. Aplicar técnicas de clusterización, evaluando diferentes cantidades de grupos mediante métodos como el codo y la silueta.

10. Interpretar los clusters obtenidos para describir perfiles de pacientes según sus características clínicas, comparándolos contra la variable `num`.

11. Verificar si los grupos obtenidos reflejan diferencias clínicas reales o el centro médico de procedencia de los registros.

## Metodología

El proyecto se desarrolla en R Markdown, con el objetivo de generar un documento HTML reproducible, y además un repositorio en GitHub para colaborar y versionar el código. El análisis se realiza exclusivamente en R.

La metodología se divide en las siguientes etapas:

1. **Carga de librerías:** se cargarán las librerías necesarias para manipulación de datos, visualización, análisis de correlación, PCA y clusterización.

2. **Lectura del dataset:** se importará el archivo `heart_disease_uci.csv` declarando explícitamente los valores que deben leerse como faltantes.

3. **Limpieza de datos:** se evaluarán valores faltantes, duplicados, tipos de variables, valores imposibles y posibles inconsistencias.

4. **Definición de la variable objetivo:** se decidirá el tratamiento de la variable `num` antes de utilizarla como referencia comparativa.

5. **Análisis exploratorio de datos:** se analizarán variables numéricas y categóricas mediante estadísticas descriptivas, tablas y gráficos.

6. **Análisis de correlación:** se revisarán relaciones entre variables numéricas para identificar asociaciones importantes.

7. **Preparación para clusterización:** se seleccionarán variables numéricas relevantes, se tratarán los valores faltantes y se aplicará escalamiento.

8. **Análisis de Componentes Principales:** se aplicará PCA para evaluar si las variables numéricas pueden resumirse en menos componentes.

9. **Clusterización:** se aplicará k-means y se evaluarán diferentes cantidades de clusters mediante los métodos del codo y la silueta.

10. **Interpretación de resultados:** se describirán los grupos obtenidos, se compararán contra la severidad diagnosticada y contra el centro de procedencia.

# Lectura y limpieza de datos {.tabset .tabset-pills}

## Carga de librerías

En esta sección se cargan las librerías necesarias para trabajar con el dataset. Estas librerías permitirán leer los datos, manipular variables, crear gráficos, analizar correlaciones, aplicar PCA y realizar clusterización.

```{r carga-librerias, message=FALSE, warning=FALSE}
library(readr)
library(dplyr)
library(ggplot2)
library(corrplot)
library(FactoMineR)
library(factoextra)
library(cluster)
library(knitr)
```

**Explicación:**  
Este chunk carga las librerías principales del proyecto.  
La librería `readr` se utilizará para leer archivos CSV.  
La librería `dplyr` permitirá manipular y resumir los datos.  
La librería `ggplot2` será utilizada para crear gráficos.  
La librería `corrplot` servirá para visualizar matrices de correlación.  
Las librerías `FactoMineR` y `factoextra` serán utilizadas para el PCA y su visualización.
La librería `knitr` sera utilizada para visualizar tablas.
Finalmente, la librería `cluster` apoyará el análisis de clusterización.

## Lectura del dataset

En esta sección se importa el archivo `heart_disease_uci.csv`. La lectura declara explícitamente qué cadenas deben interpretarse como valores faltantes, ya que este dataset contiene celdas vacías en varias variables categóricas.

```{r lectura-dataset, message=FALSE}
data <- read.csv("data/raw/heart_disease_uci.csv",
  na.strings = c("", " ", "NA"),
  sep = ",", dec = ".")
```

**Explicación:**  
- La función `read.csv()` carga el archivo en un objeto llamado `data`.  

- El argumento `na.strings` indica que las celdas vacías y los espacios en blanco deben registrarse como `NA`. Sin este argumento, esas celdas se leerían como texto vacío y el conteo de valores faltantes no reflejaría la realidad del dataset.

- Como separador se utiliza "," para delimitar las columnas mientras que para los datos números tipo double se usa el "."

## Exploración inicial

En esta sección se realiza una primera revisión del dataset para conocer su tamaño, estructura, nombres de columnas y primeros registros.Se explora las dimensiones que consisten de 920 fila y 16 columnas, además de un vista a las primeras cinco filas del data así como la estructura del dataset original que combina variables númericas, de tipo texto y logicas.

```{r exploracion-inicial}
dim(data)
names(data)
head(data, 5)
glimpse(data)
```

## Conversión de variables

En esta sección se convierten a factor todas las variables categóricas del dataset, incluyendo las binarias, para que R las trate correctamente en tablas y gráficos.

```{r conversion-variables}
# Variables categóricas nominales
data$sex     <- as.factor(data$sex)
data$dataset <- as.factor(data$dataset)
data$cp      <- as.factor(data$cp)
data$restecg <- as.factor(data$restecg)
data$slope   <- as.factor(data$slope)
data$thal    <- as.factor(data$thal)

# Variables categóricas binarias
data$fbs   <- as.factor(data$fbs)
data$exang <- as.factor(data$exang)

# Comprobar el resultado de la conversión
str(data)
sapply(data, class)
```


Se incluyen `fbs` y `exang` porque, aunque se leen como texto o valor lógico, la tabla descriptiva las define como variables categóricas binarias.  
Las funciones `str()` y `sapply(data, class)` permiten verificar que la conversión se aplicó correctamente.

## Valores imposibles y duplicados

Algunas variables clínicas registran ceros que no son biológicamente posibles y que en realidad representan mediciones ausentes. En esta sección se identifican esos casos y se revisan los registros duplicados.

```{r valores-imposibles}
# Registros duplicados
sum(duplicated(data))

# Conteo de ceros en variables donde el valor cero no es posible
sum(data$chol == 0, na.rm = TRUE)
sum(data$trestbps == 0, na.rm = TRUE)

# Valores negativos en oldpeak
sum(data$oldpeak < 0, na.rm = TRUE)

# Rangos de las variables numéricas
summary(data[, c("age", "trestbps", "chol", "thalch", "oldpeak", "ca")])
summary(data[(sapply(data, is.numeric))])
```

**Explicación:**  
`sum(duplicated(data))` cuenta las filas repetidas.  
Las instrucciones siguientes cuentan cuántos registros presentan colesterol o presión arterial iguales a cero. Un colesterol de 0 mg/dl o una presión arterial de 0 mm Hg no son valores clínicamente posibles, por lo que corresponden a mediciones no realizadas.  
También se cuentan los valores negativos de `oldpeak`, que sí son posibles en este examen y no deben tratarse como errores.  
Finalmente, `summary()` muestra mínimos, máximos y cuartiles para confirmar los rangos de cada variable númerica.

```{r conversion-ceros}
# Convertir los ceros imposibles en valores faltantes explícitos
data <- data %>%
  mutate(
    chol     = ifelse(chol == 0, NA, chol),
    trestbps = ifelse(trestbps == 0, NA, trestbps)
  )

# Recuento de faltantes después de la corrección
colSums(is.na(data[, c("chol", "trestbps")]))
```
**Explicación:**  
La función `ifelse()` reemplaza por `NA` los ceros de `chol` y `trestbps`. De esta forma esos valores se tratan como faltantes durante el análisis y no distorsionan promedios, histogramas ni distancias en la clusterización.

## Variable objetivo

La variable `num` registra la severidad de la enfermedad en una escala de 0 a 4. En esta sección se decide cómo se utilizará durante el análisis.

```{r variable-objetivo}
# Distribución original de la severidad
table(data$num)

# Versión binaria: ausencia frente a presencia de enfermedad
data$enfermedad <- factor(
  ifelse(data$num == 0, "Ausencia", "Presencia"),
  levels = c("Ausencia", "Presencia")
)

table(data$enfermedad)
```

**Explicación del código:**  
`table(data$num)` muestra cuántos pacientes hay en cada nivel de severidad.  
Después se crea la variable `enfermedad`, que agrupa los niveles 1 a 4 en una sola categoría de presencia. Esta versión binaria facilita las comparaciones cuando algunos niveles de severidad tienen muy pocos pacientes.  
Ambas versiones se conservan: `num` para analizar el grado y `enfermedad` para comparaciones generales.


## Instanciación de variables

Apartado dedicado a la instaciación de variables requeridas durante el proyecto.

```{r Instanciacion}
# dataset: Cleveland
data_CLE <- data %>% filter(dataset == "Cleveland")
# dataset: Hungary
data_HUN <- data %>% filter(dataset == "Hungary")
# dataset: Switzerland
data_CHE <- data %>% filter(dataset == "Switzerland")
# dataset: VA Long Beach
data_VAL <- data %>% filter(dataset == "VA Long Beach")
```

## Valores faltantes

En esta sección se cuantifican los valores faltantes de cada variable, tanto en cantidad absoluta como en porcentaje.
Las variables `ca` y `thal` tienen un porcentaje de 66.41 y 52.83, respectivamente.Por lo cual son variables candidatas a ser eliminadas debido a su alto porcentaje de valores faltantes, en la siguiente sección se analiza los valores faltantes por cada centro médico.  


```{r valores-faltantes}
# Cantidad de NAs
colSums(is.na(data))
# Porcentaje de NAs
round(colSums(is.na(data)) / nrow(data) * 100, 2)
```

**Explicación: **  
La función `is.na()` genera una matriz lógica que indica qué celdas están vacías.  
`colSums()` suma esos valores por columna para obtener la cantidad de faltantes de cada variable.  
La segunda instrucción divide ese conteo entre el total de filas para expresar el resultado como porcentaje.

## Faltantes por centro médico

El dataset reúne registros de cuatro centros distintos. Esta sección revisa si los valores faltantes se distribuyen de manera uniforme entre ellos, ya que un patrón concentrado en un centro puede afectar los análisis posteriores.

```{r faltantes-por-centro}
# Cantidad de registros por centro
table(data$dataset)

# Porcentaje de valores faltantes por variable dentro de cada centro
na_CLE <- round(colSums(is.na(data_CLE))/ nrow(data_CLE) * 100, 2)
na_HUN <- round(colSums(is.na(data_HUN))/ nrow(data_HUN) * 100, 2)
na_CHE <- round(colSums(is.na(data_CHE))/ nrow(data_CHE) * 100, 2)
na_VAL <- round(colSums(is.na(data_VAL))/ nrow(data_VAL) * 100, 2)

# Unir valores en una tabla
table_na <- rbind(na_CLE, na_HUN, na_CHE, na_VAL)
rownames(table_na) <- c("Cleveland",       "Hungary",   "Switzerland", "VA Long Beach")
t(table_na)

# Prevalencia de enfermedad por centro
round(prop.table(table(data$dataset, data$enfermedad), margin = 1) * 100, 1)

# Perfil demográfico y clínico de cada centro
data %>%
  group_by(dataset) %>%
  summarise(
    n            = n(),
    edad_media   = round(mean(age, na.rm = TRUE), 1),
    presion      = round(mean(trestbps, na.rm = TRUE), 1),
    frec_maxima  = round(mean(thalch, na.rm = TRUE), 1),
    pct_hombres  = round(mean(sex == "Male") * 100, 1),
    pct_enfermos = round(mean(enfermedad == "Presencia") * 100, 1)
  )

ggplot(data, aes(x = dataset, fill = enfermedad)) +
  geom_bar(position = "fill") +
  scale_fill_manual(values = c("Ausencia" = "#4FC3F7", "Presencia" = "#D32F2F")) +
  labs(
    title = "Presencia de enfermedad cardíaca según el centro médico",
    x     = "Centro médico",
    y     = "Proporción de pacientes",
    fill  = "Enfermedad"
  ) +
  theme_minimal()
```

**Explicación:**

-  Se instancian los valores faltantes por cada centro medico: `Cleveland` `Hungary` `Switzerland` `VA Long Beach`.

-  Luego se unen los resultados en una tabla que comprendan todos los valores faltantes. Se observa como los valores faltantes se distribuyen en su gran mayoría en los centros médicos de `Hungary` `Switzerland` `VA Long Beach`.

-  Por ende el centro médico con la información más consistente es `Cleveland` donde el porcentaje más alto de valores NAs es de 1.64, esto debido a que en este centro médico realizó de manera consistente todos los examenes y pruebas. 

## Estrategia de tratamiento de valores faltantes

A partir del patrón identificado en la sección anterior, los valores faltantes del dataset se clasifican en dos tipos y reciben un tratamiento distinto.

**Primer tipo: faltantes dependientes del paciente.**  
Corresponden a variables donde el porcentaje de faltantes es bajo y se distribuye de manera similar entre los cuatro centros, como `trestbps`, `thalch` y `oldpeak`. En estos casos el examen sí formaba parte del protocolo y el dato se perdió de forma puntual, por lo que la imputación es defendible.

**Segundo tipo: faltantes dependientes del centro.**  
Corresponden a `ca`, `thal`, `slope` y al colesterol de Suiza. En estos casos el examen no se realizó de forma sistemática en determinados hospitales. Imputar aquí significaría generar resultados de pruebas médicas que nunca se practicaron, lo cual no constituye una recuperación de información sino una invención de datos. Por esta razón, estas variables no se imputan.

En consecuencia, el proyecto adopta la siguiente estrategia:

1. Las variables `trestbps`, `thalch` y `oldpeak` se imputan mediante la mediana calculada dentro de cada centro médico, no mediante la mediana global. Esto respeta las diferencias entre las poblaciones atendidas por cada hospital.
2. Las variables `ca` y `thal` no se imputan ni se eliminan del proyecto. Se analizan de forma descriptiva sobre el subconjunto de Cleveland, único centro donde fueron registradas.
3. La variable `slope` se conserva para el análisis descriptivo, pero queda fuera de las etapas de PCA y clusterización.
4. El colesterol se conserva con sus faltantes reconocidos, y su análisis se acompaña siempre de la indicación de que Suiza no aporta información en esta variable.

```{r imputacion-mediana}
# Imputación por mediana dentro de cada centro médico
data <- data %>%
  group_by(dataset) %>%
  mutate(across(
    c(trestbps, thalch, oldpeak),
    ~ ifelse(is.na(.x), median(.x, na.rm = TRUE), .x)
  )) %>%
  ungroup()

# Comprobar que las tres variables quedaron completas
colSums(is.na(data[, c("trestbps", "thalch", "oldpeak")]))
```

**Explicación:**  
`group_by(dataset)` separa los pacientes según su centro de origen, de modo que la mediana se calcule dentro de cada hospital.  
La combinación de `mutate()` y `across()` aplica la misma operación a las tres variables seleccionadas: cuando el valor es `NA`, se sustituye por la mediana del grupo, y en caso contrario se conserva el valor original.  
Se utiliza la mediana en lugar de la media porque no se ve afectada por los valores atípicos presentes en estas variables.  
La función `ungroup()` elimina la agrupación para que las operaciones posteriores trabajen sobre el dataset completo.  
La última instrucción confirma que ya no quedan faltantes en esas tres variables.


## Resumen de calidad de datos

- Posteriormente de la exploración inicial se concluye que las variables categóricas nominales y binarias se deben transformar a tipo factor para realizar una exploración de datos efectiva y que R pueda tratarlas en tablas y gráficos, se instancia sobre el mismo nombre de cada variable usando la función `as.factor(data$variable)`, posteriormente se verifica que el cambio de tipo de variable se haya efectuado correctamente con `str(data)`  

- Existen mediciones que no son medicamente posibles por ejemplo las variables `chol` y `trestbps` no pueden tener un valor en cero porque no es clínicamente posible obtener estas mediciones, se tratan como mediciones no realizadas, por lo cual se convierten a valores faltantes explícitos, en síntesis se uso la función `ifelse` para tratar los ceros por `NA`, de esta manera no distorsionan promedios, histogramas ni distancias dentro del marco de datos. También se analizan los promedios de cada valor faltante por cada centro médico, en los que se observa que Suiza presenta los mayores porcentajes de valores faltantes seguido de Hungría y Long Beach; lo que representa que el centro médico de Cleveland presenta los datos más consistentes de todo del dataset.

- La variable objetivo de este dataset es `num` la cual registra la severidad de la enfermedad cardíaca en un nivel de 0 donde representa ausencia y 1 a 4 para representar un rango en la severidad de la condición del corazón al realizar el análisis. Para tratar la ausencia o presencia de enfermedad se instancia un nuevo objeto llamado `data$enfermedad` la cual crea una variable de tipo factor que muestre una versión binaria de la ausencia frente a la presencia de enfermedad sobre cada registro. Esto con el objetivo de realizar comparaciones generales.

# Análisis exploratorio de datos {.tabset .tabset-pills}

## Resumen estadístico

<!-- PENDIENTE: párrafo introductorio. -->

```{r resumen-estadistico}
resumen_numerico <- data %>%
  select(age, trestbps, chol, thalch, oldpeak)

summary(resumen_numerico)
```

**Explicación del código:**  
<!-- PENDIENTE -->

**Interpretación:**  
<!-- PENDIENTE -->

## Distribuciones numéricas

<!-- PENDIENTE: histogramas y curvas de densidad de age, trestbps, chol, thalch
     y oldpeak. Comentar simetría, sesgo y concentración de valores. -->

```{r distribuciones}

```

## Valores atípicos

<!-- PENDIENTE: boxplots de las variables numéricas escaladas, como en el proyecto
     de referencia, para compararlas en un mismo gráfico. Decidir y justificar si
     los outliers se conservan o se tratan. -->

```{r valores-atipicos}

```

## Variables categóricas

<!-- PENDIENTE: frecuencias y proporciones de sex, cp, restecg, slope, thal, fbs
     y exang, acompañadas de gráficos de barras. Usar useNA = "ifany" en las
     tablas para que los faltantes queden visibles. -->

```{r variables-categoricas}

```

## Relación con la severidad

<!-- PENDIENTE: tablas cruzadas y gráficos de barras apiladas de cada variable
     categórica contra num o enfermedad. Responde a los objetivos 4 y 10. -->

```{r categoricas-vs-severidad}

```

## Relaciones entre variables numéricas

<!-- PENDIENTE: scatterplots entre pares relevantes (age vs thalch, oldpeak vs
     thalch) y boxplots de variables numéricas agrupadas por categorías. -->

```{r relaciones-numericas}

```

## Correlaciones

<!-- PENDIENTE: matriz de correlación con use = "pairwise.complete.obs" por la
     presencia de faltantes, y visualización con corrplot. -->

```{r correlaciones}

```

**Interpretación:**  
<!-- PENDIENTE: identificar las asociaciones más fuertes y señalar si alguna pareja
     de variables aporta información redundante para el PCA. -->

# Análisis de Componentes Principales {.tabset .tabset-pills}

## Selección de variables

- Para el análisis de componentes principales se seleccionaron las variables cuantitativas relevantes para la variable objetivo: age, trestbps, chol, thalch y oldpeak. Se excluyó la variable id, dado que corresponde a un identificador y no aporta información relevante al análisis. Las variables categóricas también fueron descartadas, ya que, aunque es posible aplicar codificación disyuntiva completa, esta suele distorsionar los cálculos de varianza y covarianza en los que se basa el PCA. Asimismo, no se incluyó la variable ca debido a su alta proporción de valores nulos; sin embargo, se considerará más adelante, junto con thal y slope, para la comparación e interpretación de los clústeres resultantes.

```{r seleccion-variables-pca}
datos_pca <- data %>%
  select(age, trestbps, chol, thalch, oldpeak)
```

**Explicación del código:** 

Se toman las columnas seleccionadas para el pca del set de datos original y se guardan en una nueva variable

## Tratamiento de valores faltantes

- Volvemos a vertificar nulos despues de la limpieza previa y seleccion de columnas

```{r}
colSums(is.na(datos_pca))
```

- La variable chol es la única variable con valores faltantes pendiente de manejar, pero conserva valor para la clusterización. Se decidió imputarla mediante la mediana ya que no se ve afectada por valores atipicos existentes; sin embargo, dado que se observa un patrón en los faltantes donde el porcentaje de nulos varía según el grupo, la imputación se manejará de forma diferenciada. Para el grupo donde falta el 100% de los datos, se utilizará la mediana global; mientras que, para los grupos con un porcentaje menor de nulos, se imputará mediante la mediana calculada por grupo.

```{r tratamiento-na}
mediana_global <- median(data$chol, na.rm = TRUE)

datos_pca <- datos_pca %>%
  mutate(dataset = data$dataset) %>%
  group_by(dataset) %>%
  mutate(chol = case_when(
    all(is.na(chol)) ~ mediana_global,
    is.na(chol) ~ median(chol, na.rm = TRUE),
    TRUE ~ chol
  )) %>%
  ungroup() %>%
  select(-dataset)
```

**Explicación del código:** 
- Primero se calcula la mediana global de chol, excluyendo los valores nulos del cálculo (na.rm = TRUE), la cual se utiliza para imputar el dataset Switzerland, donde falta el 100% de los datos. Luego, mediante case_when() dentro de un group_by(dataset), se calcula una mediana propia para cada uno de los demás grupos (como Long Beach y Hungary), y se utiliza esa mediana específica para imputar sus valores faltantes según corresponda.

-Verificamos que el procedimiento haya sido correcto sin presencia de nulos

```{r}
colSums(is.na(datos_pca))
```

## Aplicación del PCA y escalamiento

- Procedemos a la aplicación del análisis de componentes principales al conjunto de datos previamente preparado. Es importante escalar o estandarizar los valores, ya que, de lo contrario, las variables con magnitudes más grandes dominarían el análisis de forma artificial. Todo esto sin indicarle mediante codigo la cantidad de componentes de salida para que automaticamente genere los que cree necesarios.

```{r aplicacion-pca}
resultado_pca <- PCA(datos_pca, scale.unit = TRUE, graph = FALSE, ncp = 3)
```

```{r}
summary(resultado_pca)
```


**Explicación del código:** 
-Creamos una nueva variable resultado_pca que contendra el resultado de aplicar la funcion PCA al conjunto de datos que centra y estadariza los resultados y encuentra los componentes principales, sin graficos ya que estos se crearan de forma manual posteriormente.

## Varianza explicada

<!-- PENDIENTE: tabla y gráfico de varianza explicada y acumulada. Justificar la
     cantidad de componentes retenidos. -->

```{r}
kable(resultado_pca$eig, digits = 2)
```

```{r varianza-explicada}
varianza_df <- as.data.frame(resultado_pca$eig)
varianza_df$componente <- factor(rownames(varianza_df), levels = rownames(varianza_df))

ggplot(varianza_df, aes(x = componente)) +
  geom_col(aes(y = `percentage of variance`), fill = "steelblue") +
  geom_line(aes(y = `cumulative percentage of variance`, group = 1), color = "darkred", linewidth = 1) +
  geom_point(aes(y = `cumulative percentage of variance`), color = "darkred", size = 2) +
  geom_hline(yintercept = 80, linetype = "dashed", color = "gray40") +
  labs(title = "Varianza explicada y acumulada por componente",
       x = "Componente", y = "Porcentaje de varianza (%)") +
  theme_minimal()
```

## Contribución de las variables

<!-- PENDIENTE: cargas de las variables en PC1 y PC2, y gráficos de contribución. -->

```{r contribucion-variables}
kable(resultado_pca$var$contrib, digits = 2)
```

```{r}
library(factoextra)
fviz_pca_var(resultado_pca, col.var = "contrib", 
             gradient.cols = c("blue", "yellow", "red"),
             repel = TRUE)
```

```{r}
fviz_pca_var(resultado_pca, axes = c(1, 3), col.var = "contrib", repel = TRUE)
```


```{r}
fviz_contrib(resultado_pca, choice = "var", axes = 1)   
fviz_contrib(resultado_pca, choice = "var", axes = 2)   
fviz_contrib(resultado_pca, choice = "var", axes = 3)  
```


## Visualización del PCA

<!-- PENDIENTE: círculo de correlación y mapa de individuos, coloreando los puntos
     según la severidad para observar si los grupos se distinguen visualmente. -->

```{r visualizacion-pca}
severidad <- as.factor(data$num)

fviz_pca_ind(resultado_pca,
             geom = "point",
             habillage = severidad,   # vector con la categoría de cada individuo
             addEllipses = TRUE,
             repel = TRUE)
```

# Clusterización {.tabset .tabset-pills}

## Preparación para clusterización

<!-- PENDIENTE: construir el conjunto final de datos escalados, comprobar
     dimensiones y ausencia de valores no finitos. -->

```{r preparacion-cluster}
set.seed(123)
```

**Explicación del código:**  
La función `set.seed()` fija el generador de números aleatorios. Esto es necesario porque k-means inicia sus centroides de forma aleatoria y, sin una semilla fija, cada ejecución del documento produciría clusters distintos. Fijarla garantiza que los resultados descritos en la interpretación coincidan con los que genera el documento al ser compilado nuevamente.

## Método del codo

```{r metodo-codo}

```

## Método de silueta

```{r metodo-silueta}

```

## Aplicación de k-means

<!-- PENDIENTE: aplicar kmeans con la cantidad de clusters seleccionada, usando
     nstart = 25 para reducir la dependencia de la inicialización aleatoria. -->

```{r aplicacion-kmeans}

```

## Visualización de clusters

<!-- PENDIENTE: representar los clusters sobre los dos primeros componentes
     principales y comentar el grado de solapamiento observado. -->

```{r visualizacion-clusters}

```

# Interpretación de resultados {.tabset .tabset-pills}

## Perfil de cada cluster

<!-- PENDIENTE: tabla con los promedios de cada variable original por cluster y
     descripción de cada perfil en términos clínicos. -->

```{r perfil-clusters}

```

## Comparación contra la severidad

<!-- PENDIENTE: tabla cruzada entre cluster y num (o enfermedad) para evaluar si
     los grupos obtenidos coinciden con la severidad diagnosticada. Responde
     directamente al objetivo 10. -->

```{r clusters-vs-severidad}

```

## Comprobación contra el centro médico

<!-- PENDIENTE: tabla cruzada entre cluster y dataset. Si un cluster corresponde
     casi por completo a un solo hospital, el agrupamiento estaría reflejando
     diferencias de registro y no perfiles clínicos. Responde al objetivo 11. -->

```{r clusters-vs-centro}

```

# Conclusiones y cierre {.tabset .tabset-pills}

## Conclusiones generales

<!-- PENDIENTE: recorrer los diez objetivos y responder cada uno con los
     resultados obtenidos. -->

## Limitaciones del análisis

<!-- PENDIENTE: mencionar la alta proporción de faltantes en algunas variables, la
     exclusión de las variables categóricas del agrupamiento, las limitaciones de
     k-means frente a grupos de forma irregular y el alcance restringido a los
     cuatro centros incluidos en el dataset. -->

## Referencias

<div class="card-heart">
Las siguientes fuentes respaldan el origen del dataset, las herramientas de R y las técnicas estadísticas utilizadas en el proyecto.
</div>

Janosi, A., Steinbrunn, W., Pfisterer, M., & Detrano, R. (1989). *Heart Disease* [Conjunto de datos]. UCI Machine Learning Repository. https://archive.ics.uci.edu/dataset/45/heart+disease

Kassambara, A., & Mundt, F. (2020). *factoextra: Extract and visualize the results of multivariate data analyses* [Paquete de R]. CRAN. https://CRAN.R-project.org/package=factoextra

R Core Team. (2026). *R: A language and environment for statistical computing*. R Foundation for Statistical Computing. https://www.R-project.org/

R Core Team. (s. f.). *K-means clustering*. R Documentation. https://search.r-project.org/R/refmans/stats/html/kmeans.html

R Core Team. (s. f.). *Principal components analysis*. R Documentation. https://search.r-project.org/R/refmans/stats/html/prcomp.html

Wickham, H., François, R., Henry, L., Müller, K., & Vaughan, D. (2023). *dplyr: A grammar of data manipulation* [Paquete de R]. CRAN. https://CRAN.R-project.org/package=dplyr

Wickham, H., Navarro, D., & Pedersen, T. L. (2025). *ggplot2: Elegant graphics for data analysis* (3.ª ed.). Springer. https://ggplot2-book.org/

## Información de la sesión

```{r session-info}
sessionInfo()
```

**Explicación del código:**  
La función `sessionInfo()` documenta la versión de R y de cada paquete utilizado. Esta información permite que otra persona reproduzca el análisis en las mismas condiciones.
