# Análisis exploratorio de datos {.tabset .tabset-pills}

## Resumen estadístico

Se analizan las variables númericas con las que se llevará a cabo el analisis exploratorio de datos con el objetivo de examinar las estadisticas básicas de las variables: 

```{r resumen-estadistico}
resumen_numerico <- data %>%
  select(age, trestbps, chol, thalch, oldpeak)

summary(resumen_numerico)
```

**Explicación:**  
  La función `summary()` muestra mínimos, máximos y cuartiles para confirmar los rangos de cada variable númerica. Se observa como en comparación a los resumenes anteriores los mínimos para `trestbps` y `chol` cambiaron de cero a 80.0 y 85.0, respectivamente. También los valores de la mediana para el colesterol se aumentó en 16.5 unidades, y la media aumentó en 47.7 unidades, al convertir los ceros clinicamente imposibles a valores faltantes.

## Distribuciones numéricas

En esta sección se examina la forma de la distribución de cada variable numérica mediante histogramas con curva de densidad.

```{r distribuciones, warning=FALSE, message=FALSE}
# Pasar las variables numéricas a formato largo para graficarlas juntas
numericas_largo <- data %>%
  select(age, trestbps, chol, thalch, oldpeak) %>%
  tidyr::pivot_longer(
    cols      = everything(),
    names_to  = "variable",
    values_to = "valor"
  ) %>%
  filter(!is.na(valor))

# Histogramas con curva de densidad
ggplot(numericas_largo, aes(x = valor)) +
  geom_histogram(aes(y = after_stat(density)),
                 bins = 30, fill = "#4FC3F7", color = "white") +
  geom_density(color = "#D32F2F", linewidth = 1) +
  facet_wrap(~ variable, scales = "free") +
  labs(
    title = "Distribución de las variables numéricas",
    x     = "Valor",
    y     = "Densidad"
  ) +
  theme_minimal()
```

**Explicación:**  
La función `pivot_longer()` reorganiza las cinco variables en dos columnas, una con el nombre de la variable y otra con el valor. Este formato permite graficar todas las variables en un mismo bloque.  
`geom_histogram()` construye el histograma y `geom_density()` superpone la curva de densidad, que muestra la forma general de la distribución sin depender de la cantidad de barras.  
`facet_wrap()` genera un panel por variable, y el argumento `scales = "free"` permite que cada panel utilice su propia escala, lo cual es necesario porque las variables tienen rangos muy distintos.


## Valores atípicos

```{r}
variables_numericas <- data %>%
  select(age, trestbps, chol, thalch, oldpeak, ca)

head(variables_numericas)
```

```{r}
outliers_tabla <- data.frame(
  Variable = c("age", "trestbps", "chol", "thalch", "oldpeak", "ca"),
  Cantidad_Outliers = c(
    sum(
      data$age < quantile(data$age, 0.25, na.rm = TRUE) -
        1.5 * IQR(data$age, na.rm = TRUE) |
      data$age > quantile(data$age, 0.75, na.rm = TRUE) +
        1.5 * IQR(data$age, na.rm = TRUE),
      na.rm = TRUE
    ),
    
    sum(
      data$trestbps < quantile(data$trestbps, 0.25, na.rm = TRUE) -
        1.5 * IQR(data$trestbps, na.rm = TRUE) |
      data$trestbps > quantile(data$trestbps, 0.75, na.rm = TRUE) +
        1.5 * IQR(data$trestbps, na.rm = TRUE),
      na.rm = TRUE
    ),
    
    sum(
      data$chol < quantile(data$chol, 0.25, na.rm = TRUE) -
        1.5 * IQR(data$chol, na.rm = TRUE) |
      data$chol > quantile(data$chol, 0.75, na.rm = TRUE) +
        1.5 * IQR(data$chol, na.rm = TRUE),
      na.rm = TRUE
    ),
    
    sum(
      data$thalch < quantile(data$thalch, 0.25, na.rm = TRUE) -
        1.5 * IQR(data$thalch, na.rm = TRUE) |
      data$thalch > quantile(data$thalch, 0.75, na.rm = TRUE) +
        1.5 * IQR(data$thalch, na.rm = TRUE),
      na.rm = TRUE
    ),
    
    sum(
      data$oldpeak < quantile(data$oldpeak, 0.25, na.rm = TRUE) -
        1.5 * IQR(data$oldpeak, na.rm = TRUE) |
      data$oldpeak > quantile(data$oldpeak, 0.75, na.rm = TRUE) +
        1.5 * IQR(data$oldpeak, na.rm = TRUE),
      na.rm = TRUE
    ),
    
    sum(
      data$ca < quantile(data$ca, 0.25, na.rm = TRUE) -
        1.5 * IQR(data$ca, na.rm = TRUE) |
      data$ca > quantile(data$ca, 0.75, na.rm = TRUE) +
        1.5 * IQR(data$ca, na.rm = TRUE),
      na.rm = TRUE
    )
  )
)

outliers_tabla
```

```{r}
datos_escalados <- as.data.frame(
  scale(variables_numericas)
)
```

```{r}
boxplot(
  datos_escalados,
  main = "Boxplots de variables numericas estandarizadas",
  xlab = "Variables",
  ylab = "Valores estandarizados",
  las = 2
)
```

**Interpretación:**

La identificación de valores atípicos se realizó mediante el criterio del rango intercuartílico (IQR) y se complementó con diagramas de caja utilizando las variables numéricas estandarizadas.

Los resultados muestran que la variable `age` no presenta valores atípicos según este criterio. En contraste, `chol` presenta la mayor cantidad de valores atípicos, con 183 observaciones identificadas, seguida por `trestbps` con 28, `ca` con 20 y `oldpeak` con 16. La variable `thalch` presenta únicamente 2 valores atípicos.

La presencia de valores atípicos no implica necesariamente que correspondan a errores en los datos. Debido a que el conjunto de datos corresponde a información clínica, estos valores pueden representar pacientes con características reales y relevantes.

Por esta razón, se decidió conservar los valores atípicos estadísticamente identificados cuando son clínicamente plausibles, evitando su eliminación automática. Esta decisión permite mantener la variabilidad original del conjunto de datos y reducir el riesgo de perder información relevante para los análisis posteriores.

En consecuencia, los valores atípicos serán considerados durante las siguientes etapas del análisis, pero no serán eliminados únicamente por encontrarse fuera de los límites establecidos mediante el criterio IQR.

## Variables categóricas

```{r}
variables_categoricas <- data %>%
  select(
    sex,
    cp,
    restecg,
    slope,
    thal,
    fbs,
    exang
  )

head(variables_categoricas)
```

```{r}
frecuencias_categoricas <- bind_rows(
  
  data.frame(
    Variable = "sex",
    Categoria = ifelse(is.na(data$sex), "Faltante", as.character(data$sex))
  ) %>%
    count(Variable, Categoria, name = "Frecuencia"),
  
  data.frame(
    Variable = "cp",
    Categoria = ifelse(is.na(data$cp), "Faltante", as.character(data$cp))
  ) %>%
    count(Variable, Categoria, name = "Frecuencia"),
  
  data.frame(
    Variable = "restecg",
    Categoria = ifelse(is.na(data$restecg), "Faltante", as.character(data$restecg))
  ) %>%
    count(Variable, Categoria, name = "Frecuencia"),
  
  data.frame(
    Variable = "slope",
    Categoria = ifelse(is.na(data$slope), "Faltante", as.character(data$slope))
  ) %>%
    count(Variable, Categoria, name = "Frecuencia"),
  
  data.frame(
    Variable = "thal",
    Categoria = ifelse(is.na(data$thal), "Faltante", as.character(data$thal))
  ) %>%
    count(Variable, Categoria, name = "Frecuencia"),
  
  data.frame(
    Variable = "fbs",
    Categoria = ifelse(is.na(data$fbs), "Faltante", as.character(data$fbs))
  ) %>%
    count(Variable, Categoria, name = "Frecuencia"),
  
  data.frame(
    Variable = "exang",
    Categoria = ifelse(is.na(data$exang), "Faltante", as.character(data$exang))
  ) %>%
    count(Variable, Categoria, name = "Frecuencia")
)

frecuencias_categoricas <- frecuencias_categoricas %>%
  group_by(Variable) %>%
  mutate(
    Porcentaje = round(
      Frecuencia / sum(Frecuencia) * 100,
      2
    )
  ) %>%
  ungroup()

frecuencias_categoricas
```

```{r}
par(mfrow = c(3, 3))

barplot(
  table(ifelse(is.na(data$sex), "Faltante", data$sex)),
  main = "Sex",
  col = "steelblue",
  las = 2
)

barplot(
  table(ifelse(is.na(data$cp), "Faltante", data$cp)),
  main = "Chest Pain",
  col = "steelblue",
  las = 2
)

barplot(
  table(ifelse(is.na(data$restecg), "Faltante", data$restecg)),
  main = "Rest ECG",
  col = "steelblue",
  las = 2
)

barplot(
  table(ifelse(is.na(data$slope), "Faltante", data$slope)),
  main = "Slope",
  col = "steelblue",
  las = 2
)

barplot(
  table(ifelse(is.na(data$thal), "Faltante", data$thal)),
  main = "Thal",
  col = "steelblue",
  las = 2
)

barplot(
  table(ifelse(is.na(data$fbs), "Faltante", data$fbs)),
  main = "Fasting Blood Sugar",
  col = "steelblue",
  las = 2
)

barplot(
  table(ifelse(is.na(data$exang), "Faltante", data$exang)),
  main = "Exercise Angina",
  col = "steelblue",
  las = 2
)

par(mfrow = c(1, 1))
```

**Interpretación:**

Las variables categóricas muestran diferentes distribuciones dentro del conjunto de datos. En la variable `sex`, se observa un predominio de pacientes de sexo masculino, quienes representan el 78.91% de las observaciones, mientras que las pacientes de sexo femenino representan el 21.09%.

En cuanto al tipo de dolor torácico (`cp`), la categoría más frecuente es `asymptomatic`, con un 53.91% de los casos. Le siguen `non-anginal` con 22.17%, `atypical angina` con 18.91% y `typical angina` con 5.00%.

Para `restecg`, la categoría predominante es `normal`, con 59.89% de las observaciones. También se identifican casos de `lv hypertrophy` (20.43%) y `st-t abnormality` (19.46%), además de un pequeño porcentaje de valores faltantes (0.22%).

La variable `slope` presenta una mayor frecuencia en la categoría `flat`, con 37.50%, seguida de `upsloping` con 22.07% y `downsloping` con 6.85%. Además, presenta un 33.59% de valores faltantes.

En la variable `thal`, la categoría `normal` representa el 21.30% y `reversable defect` el 20.87%, mientras que `fixed defect` representa el 5.00%. Esta variable presenta una proporción considerable de valores faltantes, correspondiente al 52.83%.

Para `fbs`, el 75.22% de los pacientes presenta un valor `FALSE`, mientras que el 15.00% presenta `TRUE`. El 9.78% corresponde a valores faltantes.

Finalmente, en `exang`, el 57.39% de las observaciones corresponde a `FALSE` y el 36.63% a `TRUE`, mientras que el 5.98% corresponde a valores faltantes.

En general, las variables categóricas presentan distribuciones desiguales entre sus categorías y algunas muestran una cantidad importante de valores faltantes, particularmente `thal` y `slope`. Estas características deben ser consideradas en las etapas posteriores del análisis.

## Relación con la severidad

<!-- PENDIENTE: tablas cruzadas y gráficos de barras apiladas de cada variable
     categórica contra num o enfermedad. Responde a los objetivos 4 y 10. -->

```{r categoricas-vs-severidad}

```

## Relaciones entre variables numéricas

<!-- PENDIENTE: scatterplots entre pares relevantes (age vs thalch, oldpeak vs
     thalch) y boxplots de variables numéricas agrupadas por categorías. -->

```{r relaciones-numericas}

```

## Correlaciones

<!-- PENDIENTE: matriz de correlación con use = "pairwise.complete.obs" por la
     presencia de faltantes, y visualización con corrplot. -->

```{r correlaciones}

```

**Interpretación:**  
<!-- PENDIENTE: identificar las asociaciones más fuertes y señalar si alguna pareja
     de variables aporta información redundante para el PCA. -->
