# Análisis de Componentes Principales {.tabset .tabset-pills}

## Selección de variables
Para el análisis de componentes principales se seleccionaron las variables cuantitativas relevantes para la variable objetivo: age, trestbps, chol, thalch y oldpeak. Se excluyó la variable id, dado que corresponde a un identificador y no aporta información relevante al análisis. Las variables categóricas también fueron descartadas, ya que, aunque es posible aplicar codificación disyuntiva completa, esta suele distorsionar los cálculos de varianza y covarianza en los que se basa el PCA. Asimismo, no se incluyó la variable ca debido a su alta proporción de valores nulos; sin embargo, se considerará más adelante, junto con thal y slope, para la comparación e interpretación de los clústeres resultantes.

```{r seleccion-variables-pca}
datos_pca <- data %>%
  select(age, trestbps, chol, thalch, oldpeak)
```

**Explicación del código:** 

Se toman las columnas seleccionadas para el pca del set de datos original y se guardan en una nueva variable

Posteriormente se realiza una matriz de correlacion entre las variables seleccionadas y se observa una relación débil entre la mayoría de las variables, con excepción de age y thalch, que presentan una correlación moderadamente negativa. No obstante, se decide continuar con la aplicación del PCA, considerando que aun una correlación débil entre algunas variables puede aportar cierta reducción de dimensionalidad. Este hallazgo es consistente con los resultados obtenidos en la sección de varianza explicada, donde se requirió un mayor número de componentes de lo esperado para alcanzar un porcentaje aceptable de varianza acumulada.

```{r}
matriz_cor <- cor(datos_pca, use = "complete.obs")
corrplot(matriz_cor, method = "number", type = "upper")
```


## Tratamiento de valores faltantes

Volvemos a verificar nulos despues de la limpieza previa y seleccion de columnas

```{r}
colSums(is.na(datos_pca))
```

La variable chol es la única variable con valores faltantes pendiente de manejar, pero conserva valor para la clusterización. Se decidió imputarla mediante la mediana ya que no se ve afectada por valores atipicos existentes; sin embargo, dado que se observa un patrón en los faltantes donde el porcentaje de nulos varía según el grupo, la imputación se manejará de forma diferenciada. Para el grupo donde falta el 100% de los datos, se utilizará la mediana global; mientras que, para los grupos con un porcentaje menor de nulos, se imputará mediante la mediana calculada por grupo.

```{r tratamiento-na}
mediana_global <- median(data$chol, na.rm = TRUE)

datos_pca <- datos_pca %>%
  mutate(dataset = data$dataset) %>%
  group_by(dataset) %>%
  mutate(chol = case_when(
    all(is.na(chol)) ~ mediana_global,
    is.na(chol) ~ median(chol, na.rm = TRUE),
    TRUE ~ chol
  )) %>%
  ungroup() %>%
  select(-dataset)
```

**Explicación del código:** 
Primero se calcula la mediana global de chol, excluyendo los valores nulos del cálculo (na.rm = TRUE), la cual se utiliza para imputar el dataset Switzerland, donde falta el 100% de los datos. Luego, mediante case_when() dentro de un group_by(dataset), se calcula una mediana propia para cada uno de los demás grupos (como Long Beach y Hungary), y se utiliza esa mediana específica para imputar sus valores faltantes según corresponda.

Verificamos que el procedimiento haya sido correcto sin presencia de nulos

```{r}
colSums(is.na(datos_pca))
```

## Aplicación del PCA y escalamiento

Procedemos a la aplicación del análisis de componentes principales al conjunto de datos previamente preparado. Es importante escalar o estandarizar los valores, ya que, de lo contrario, las variables con magnitudes más grandes dominarían el análisis de forma artificial.

```{r aplicacion-pca}
resultado_pca <- PCA(datos_pca, scale.unit = TRUE, graph = FALSE, ncp = 4)
```

**Explicación del código:** 
Creamos una nueva variable, resultado_pca, que contendrá el resultado de aplicar la función PCA al conjunto de datos. Esta función centra y estandariza los datos, y encuentra los componentes principales, sin generar gráficos, ya que estos se crearán de forma manual posteriormente.

```{r}
summary(resultado_pca)
```

Podemos ver de forma numérica los pesos otorgados individualmente por cada dimensión y su peso o varianza acumulada, donde ya podemos darnos una idea de con cuántos componentes nos podemos manejar. Con cuatro componentes se llega a un 88 % de varianza explicada; sin embargo, tomando en cuenta que la reducción de dimensionalidad no sería tan grande como se esperaba.
## Varianza explicada

En este apartado, se analizará mediante una tabla y una representación gráfica la varianza de los componentes, lo que permitirá obtener una mejor interpretación de los resultados obtenidos tras la aplicación del PCA al conjunto de variables seleccionadas.


```{r}
kable(resultado_pca$eig, digits = 2)
```

**Explicación del código:** 
Mediante la librería `knitr` y, específicamente, la función `kable()`, se generó una tabla con los porcentajes de varianza individual y acumulada de cada componente, redondeados a dos decimales.

**Analisis:**
Mediante los autovalores y los porcentajes de varianza individual mostrados en la tabla, se observa que los dos primeros componentes capturan una parte importante de la variabilidad de los datos. Sin embargo, su varianza acumulada resulta insuficiente para considerar únicamente estos dos componentes, lo cual resultaría óptimo en términos de parsimonia de no ser por esta limitación. Al incluir el tercer componente, se alcanza aproximadamente un 71% de varianza acumulada, cumpliendo con el mínimo recomendado. De esta manera, se sacrifica cierta cantidad de varianza en favor de una mayor reducción dimensional. Por otro lado, al incluir un cuarto componente, se alcanza un 88% de varianza acumulada, lo que ofrece una representación más robusta de los datos, aunque con una reducción de dimensionalidad menos notable.

**Gráfico**

Se representará gráficamente la varianza explicada y la varianza acumulada por cada componente, lo que permitirá complementar y clarificar las observaciones realizadas anteriormente. Además, mediante el método del codo, observado a partir de la línea de varianza acumulada, podremos identificar visualmente el punto a partir del cual la incorporación de nuevos componentes aporta una mejora cada vez menor en la varianza explicada. Esto permitirá determinar un número adecuado de componentes, buscando un equilibrio entre la varianza explicada y la reducción de la dimensionalidad.

```{r varianza-explicada}
varianza_df <- as.data.frame(resultado_pca$eig)
varianza_df$componente <- factor(rownames(varianza_df), levels = rownames(varianza_df))

ggplot(varianza_df, aes(x = componente)) +
  geom_col(aes(y = `percentage of variance`), fill = "steelblue") +
  geom_line(aes(y = `cumulative percentage of variance`, group = 1), color = "darkred", linewidth = 1) +
  geom_point(aes(y = `cumulative percentage of variance`), color = "darkred", size = 2) +
  geom_hline(yintercept = 80, linetype = "dashed", color = "gray40") +
  labs(title = "Varianza explicada y acumulada por componente",
       x = "Componente", y = "Porcentaje de varianza (%)") +
  theme_minimal()
```

**Explicación del código:** 
Se crea una variable a partir de los autovalores y porcentajes de varianza contenidos en el resultado del PCA, y se convierte en un data frame. De esta variable se extraen los nombres de los componentes (almacenados originalmente como nombres de fila) y se convierten en una columna de tipo factor, necesaria para graficar con ggplot2. Posteriormente, se construye el gráfico mediante la librería ggplot2 para observar la varianza explicada individual y acumulada, y así identificar visualmente dónde se forma el codo.

**Analisis:**
Se observa de manera gráfica y más clara cómo el codo se ubica en el componente 4, siendo este el punto ideal de varianza explicada en el PCA. Resulta comprensible que este punto se ubique más lejos de lo esperado (los primeros dos componentes), dada la baja correlación observada entre las variables seleccionadas.
Considerando la mayor cantidad de varianza explicada, se decide retener los cuatro primeros componentes para los análisis posteriores.

## Contribución de las variables

Se analizará, mediante tablas y gráficos, la contribución de cada variable a los distintos componentes, así como el peso que cada una de ellas tiene en la composición de cada componente.

```{r contribucion-variables}
kable(resultado_pca$var$contrib, digits = 2)
```

**Explicación del código:** 
Nuevamente mediante la funcion kable ya mencionada invocamos la variable resultado_pca y especificamente la contribucion de cada variable a cada componente.

**Gráficos de barras**

```{r}
fviz_contrib(resultado_pca, choice = "var", axes = 1)   
fviz_contrib(resultado_pca, choice = "var", axes = 2)   
fviz_contrib(resultado_pca, choice = "var", axes = 3)  
fviz_contrib(resultado_pca, choice = "var", axes = 4)  
```

**Analisis:**
Mediante la tabla y los gráficos de barras, se observa que en el componente 1 la variable age presenta el mayor peso (aproximadamente 37%), seguida de thalch y oldpeak. En el componente 2, el peso es dominado casi en su totalidad por la variable chol, con cerca de un 80% de contribución, lo que sugiere que este componente representa principalmente la variabilidad asociada al colesterol. Para el componente 3, destacan trestbps y thalch como las contribuciones más relevantes, mientras que en el componente 4 predominan oldpeak y trestbps. Las variables no mencionadas presentan un aporte poco significativo en su respectivo componente. En conjunto, estos resultados indican que cada componente está dominado por una o dos variables específicas, más que por una combinación equilibrada entre todas ellas — lo cual es consistente con la baja correlación general observada previamente entre las variables del análisis.

**Circulos de correlacion cos2**

```{r}
library(factoextra)
fviz_pca_var(resultado_pca, col.var = "cos2", 
             gradient.cols = c("blue", "yellow", "red"),
             repel = TRUE)
```

**Analisis**
Se observa que chol es la variable mejor representada en el plano, seguida de age y thalch, que también presentan una representación adecuada. Oldpeak tiene la representacion mas baja del plano, mientras que trestbps se ubica en un rango moderadamente bueno. Resulta interesante notar una correlación positiva casi nula entre las variables mejor representadas, mientras que las variables con menor representación muestran una correlación positiva más marcada entre sí. Por último, destaca la correlación altamente negativa entre thalch y age. todo en una variabilidad total del 57% formado por los dos primeros componentes principales.

```{r}
library(factoextra)
fviz_pca_var(resultado_pca, col.var = "cos2", 
             gradient.cols = c("blue", "yellow", "red"),
             repel = TRUE, axes = c(3,4))
```

**Analisis:**
El presente plano cuenta con una variabilidad del 34.3 % de los datos y está formado por los dos últimos componentes principales (3 y 4). Se observa que oldpeak es la variable mejor representada, junto con trestbps, mientras que age, al contrario del gráfico anterior, presenta la representación más baja, al igual que chol, que destacaba en el plano anterior. Por su parte, thalch mantiene una representación moderada en este caso.
En cuanto a la correlación, nuevamente vemos el patrón de una correlación casi nula entre las variables con mejor representación y una correlación más marcada entre las variables con menor representación. Destaca especialmente la correlación altamente negativa entre age y thalch, así como entre thalch y chol.

## Visualización del PCA

```{r visualizacion-pca}
severidad <- as.factor(data$num)

fviz_pca_ind(resultado_pca,
             geom = "point",
             habillage = severidad,   
             addEllipses = TRUE,
             repel = TRUE)
```

**Analisis:**
Se observa que los grupos definidos por la variable de severidad (num) presentan un solapamiento considerable en el plano conformado por los dos primeros componentes principales, sin una separación visual clara entre categorías. Esto sugiere que la varianza capturada por PC1 y PC2 no es suficiente para diferenciar completamente los niveles de severidad, lo cual es consistente con el bajo porcentaje de varianza acumulada en estos dos primeros componentes. La distinción entre grupos podría depender de combinaciones más complejas de variables, incluyendo el tercer y cuarto componente retenidos, o de variables excluidas del PCA (como ca, thal y slope), las cuales se retomarán más adelante para la interpretación de los clústeres resultantes.

**Justificacion de uso de PCA:**
Si bien la reducción de dimensionalidad lograda mediante PCA fue moderada (de 5 variables a 4 componentes), dado el bajo nivel de correlación entre la mayoría de las variables originales, la aplicación de esta técnica continúa siendo pertinente antes de la clusterización. Esto se debe a que PCA transforma las variables en componentes ortogonales (no correlacionados entre sí), lo cual evita que la correlación moderada existente entre variables como age y thalch distorsione el cálculo de distancias en el algoritmo de clustering. Adicionalmente, permite descartar el componente de menor varianza (PC5), reduciendo parcialmente el ruido presente en los datos originales.

## PCA de sensibilidad: casos completos

```{r}
datos_pca_completos <- data %>%
  select(age, trestbps, chol, thalch, oldpeak, enfermedad) %>%
  filter(complete.cases(select(., age, trestbps, chol, thalch, oldpeak)))

# Separar la variable de color antes de pasarle solo las numéricas al PCA
enfermedad_completos <- datos_pca_completos$enfermedad

resultado_pca_completos <- PCA(
  datos_pca_completos %>% select(-enfermedad),
  scale.unit = TRUE,
  graph = FALSE,
  ncp = 4
)
nrow(datos_pca_completos)
nrow(data) - nrow(datos_pca_completos)

summary(resultado_pca_completos)
kable(resultado_pca_completos$eig, digits = 2)
kable(resultado_pca_completos$var$contrib, digits = 2)
```

```{r}
fviz_pca_ind(resultado_pca_completos,
             geom = "point",
             habillage = enfermedad_completos,
             addEllipses = TRUE,
             repel = TRUE)
```


## PCA extendido: Cleveland con ca    

```{r}
datos_pca_cleveland <- data_CLE %>%
  select(age, trestbps, chol, thalch, oldpeak, ca, enfermedad) %>%
  filter(complete.cases(select(., age, trestbps, chol, thalch, oldpeak, ca)))

enfermedad_cleveland <- datos_pca_cleveland$enfermedad

resultado_pca_cleveland <- PCA(
  datos_pca_cleveland %>% select(-enfermedad),
  scale.unit = TRUE,
  graph = FALSE,
  ncp = 4
)

kable(resultado_pca_cleveland$eig, digits = 2,
      caption = "Varianza explicada - PCA Cleveland con ca")

kable(resultado_pca_cleveland$var$contrib, digits = 2,
      caption = "Contribución de las variables - PCA Cleveland con ca")

fviz_pca_var(
  resultado_pca_cleveland,
  col.var    = "contrib",
  gradient.cols = c("#4FC3F7", "#1A2B32", "#D32F2F"),
  repel      = TRUE
) +
  labs(title = "Círculo de correlación - PCA Cleveland con ca")
```


```{r}
fviz_pca_ind(resultado_pca_cleveland,
             geom = "point",
             habillage = enfermedad_cleveland,
             addEllipses = TRUE,
             repel = TRUE)
```



## Comparación entre las tres versiones


```{r}
comparacion_pca <- data.frame(
  Version = c("PCA principal (920, imputado)",
              "PCA casos completos (718)",
              "PCA Cleveland extendido (con ca)"),

  N = c(nrow(datos_pca),
        nrow(datos_pca_completos),
        nrow(datos_pca_cleveland)),

  Var_PC1 = c(resultado_pca$eig[1, 2],
              resultado_pca_completos$eig[1, 2],
              resultado_pca_cleveland$eig[1, 2]),

  Var_PC2 = c(resultado_pca$eig[2, 2],
              resultado_pca_completos$eig[2, 2],
              resultado_pca_cleveland$eig[2, 2]),

  Acumulada_4Comp = c(resultado_pca$eig[4, 3],
                       resultado_pca_completos$eig[4, 3],
                       resultado_pca_cleveland$eig[4, 3]),

  Dominante_PC1 = c(
    rownames(resultado_pca$var$contrib)[which.max(resultado_pca$var$contrib[, 1])],
    rownames(resultado_pca_completos$var$contrib)[which.max(resultado_pca_completos$var$contrib[, 1])],
    rownames(resultado_pca_cleveland$var$contrib)[which.max(resultado_pca_cleveland$var$contrib[, 1])]
  ),

  Dominante_PC2 = c(
    rownames(resultado_pca$var$contrib)[which.max(resultado_pca$var$contrib[, 2])],
    rownames(resultado_pca_completos$var$contrib)[which.max(resultado_pca_completos$var$contrib[, 2])],
    rownames(resultado_pca_cleveland$var$contrib)[which.max(resultado_pca_cleveland$var$contrib[, 2])]
  )
)

kable(comparacion_pca, digits = 2,
      caption = "Comparación de las tres versiones del PCA")
```

