# Clusterización {.tabset .tabset-pills}

## Preparación para clusterización

```{r preparacion-cluster}
set.seed(123)

datos_cluster <- as.data.frame(resultado_pca$ind$coord)

dim(datos_cluster)
anyNA(datos_cluster)
all(sapply(datos_cluster, is.finite))
```

**Explicación del código:**  
La función `set.seed()` fija el generador de números aleatorios. Esto es necesario porque k-means inicia sus centroides de forma aleatoria y, sin una semilla fija, cada ejecución del documento produciría clusters distintos. Fijarla garantiza que los resultados descritos en la interpretación coincidan con los que genera el documento al ser compilado nuevamente.

Para la clusterización se utilizan las coordenadas de los individuos sobre los componentes principales obtenidos en el PCA (`resultado_pca$ind$coord`), en lugar de las variables originales. Esto se debe a que el PCA ya generó variables numéricas, no correlacionadas entre sí y en una escala comparable, lo cual es precisamente lo que k-means necesita para funcionar correctamente.

- `as.data.frame(resultado_pca$ind$coord)` extrae las coordenadas de cada paciente sobre los 4 componentes principales calculados y las guarda en `datos_cluster`, el conjunto de entrada para k-means.
- `dim(datos_cluster)` verifica que el número de filas coincide con la cantidad de pacientes utilizados en el PCA, y que hay 4 columnas (una por componente).
- `anyNA(datos_cluster)` comprueba que no queden valores faltantes, ya que `kmeans()` no admite `NA`.
- `all(sapply(datos_cluster, is.finite))` verifica que todos los valores sean finitos (sin `Inf` o `-Inf`), evitando errores al calcular distancias entre observaciones.

## Método del codo

```{r metodo-codo}

k_values <- 2:10 # Valores de k a evaluar

wss <- numeric(length(k_values))  # Vector para almacenar la suma de cuadrados dentro de los clusters de cada valor k

# Evaluar cada cantidad de clusters
for (i in seq_along(k_values)) {
  k <- k_values[i]
  
  # Aplicar k-means para el valor central de k 
  modelo <- kmeans(
    datos_cluster,
    centers = k,
    nstart = 25
  )
  
  wss[i] <- modelo$tot.withinss
}

resultados_codo <- data.frame(
  clusters = k_values,
  wss = wss
)
resultados_codo
```


```{r}
ggplot(
  resultados_codo,
  aes(
    x = clusters,
    y = wss
  )
) + 
  geom_line() +
  geom_point(size = 3) +
  scale_x_continuous(breaks = k_values) +
  labs(
    title = "Metodo del codo",
    x = "Numero de clusters (k)",
    y = "Suma de cuadrados dentro de los clusters (WSS)"
  ) +
  theme_minimal()
```


## Método de silueta

```{r metodo-silueta}

# Definir los valores de k que se van a evaluar
k_values <- 2:10

# Crearemos un vector para guardar el promedio de silueta de cada k
silhouette_promedio <- numeric(length(k_values))

# Evaluaremos cada cantidad de clusters
for (i in seq_along(k_values)) {
  
  k <- k_values[i]
  
  # Aplicar k-means para el valor de k actual
  modelo <- kmeans(
    datos_cluster,
    centers = k,
    nstart = 25
  )
  
  # Calcular los valores de silueta
  sil <- silhouette(
    modelo$cluster,
    dist(datos_cluster)
  )
  
  # Guardar el promedio de silueta
  silhouette_promedio[i] <- mean(sil[, 3])
}

# se crea una tabla con los resultados
resultados_silueta <- data.frame(
  clusters = k_values,
  silueta_promedio = silhouette_promedio
)

# Mostrar los resultados
resultados_silueta

```


```{r}
# Identificar el número de clusters con mayor promedio de silueta
mejor_k <- resultados_silueta$clusters[
  which.max(resultados_silueta$silueta_promedio)
]

# Obtener el valor máximo de silueta
mejor_silueta <- max(
  resultados_silueta$silueta_promedio
)

cat(
  "Número óptimo de clusters según el método de silueta:",
  mejor_k,
  "\n"
)

cat(
  "Promedio de silueta:",
  round(mejor_silueta, 3),
  "\n"
)
```


```{r}
ggplot(
  resultados_silueta,
  aes(
    x = clusters,
    y = silueta_promedio
  )
) +
  geom_line() +
  geom_point(size = 3) +
  geom_vline(
    xintercept = mejor_k,
    linetype = "dashed"
  ) +
  labs(
    title = "Método de la silueta",
    x = "Número de clusters (k)",
    y = "Silueta promedio"
  ) +
  theme_minimal()
```

**Interpretación:**

El método de silueta evaluó diferentes cantidades de clusters, desde 2 hasta 10. El mayor valor promedio de silueta se obtuvo utilizando **3 clusters**, con un valor de aproximadamente **0.270**.

Esto indica que, entre las soluciones evaluadas, la configuración de 3 clusters presenta la mejor separación relativa entre los grupos y una mejor cohesión interna. Sin embargo, el valor obtenido no es especialmente alto, por lo que la estructura de los grupos no puede considerarse completamente definida. Aun así, dentro de las alternativas analizadas, **3 clusters representa la mejor opción según este método**.

Por lo tanto, el resultado del método de silueta se utilizará como referencia para seleccionar la cantidad de grupos en la aplicación posterior del algoritmo k-means.

## Aplicación de k-means

<!-- PENDIENTE: aplicar kmeans con la cantidad de clusters seleccionada, usando
     nstart = 25 para reducir la dependencia de la inicialización aleatoria. -->

```{r aplicacion-kmeans}

```

## Visualización de clusters

<!-- PENDIENTE: representar los clusters sobre los dos primeros componentes
     principales y comentar el grado de solapamiento observado. -->

```{r visualizacion-clusters}

```
