# Clusterización {.tabset .tabset-pills}

## Preparación para clusterización

```{r preparacion-cluster}
set.seed(123)

datos_cluster <- as.data.frame(resultado_pca_completos$ind$coord)

dim(datos_cluster)
anyNA(datos_cluster)
all(sapply(datos_cluster, is.finite))
```

**Explicación del código:**  
La función `set.seed()` fija el generador de números aleatorios. Esto es necesario porque k-means inicia sus centroides de forma aleatoria y, sin una semilla fija, cada ejecución del documento produciría clusters distintos. Fijarla garantiza que los resultados descritos en la interpretación coincidan con los que genera el documento al ser compilado nuevamente.

Para la clusterización se utilizan las coordenadas de los individuos sobre los componentes principales obtenidos en el PCA (`resultado_pca$ind$coord`), en lugar de las variables originales. Esto se debe a que el PCA ya generó variables numéricas, no correlacionadas entre sí y en una escala comparable, lo cual es precisamente lo que k-means necesita para funcionar correctamente.

- `as.data.frame(resultado_pca$ind$coord)` extrae las coordenadas de cada paciente sobre los 4 componentes principales calculados y las guarda en `datos_cluster`, el conjunto de entrada para k-means.
- `dim(datos_cluster)` verifica que el número de filas coincide con la cantidad de pacientes utilizados en el PCA, y que hay 4 columnas (una por componente).
- `anyNA(datos_cluster)` comprueba que no queden valores faltantes, ya que `kmeans()` no admite `NA`.
- `all(sapply(datos_cluster, is.finite))` verifica que todos los valores sean finitos (sin `Inf` o `-Inf`), evitando errores al calcular distancias entre observaciones.

## Método del codo

```{r metodo-codo}

k_values <- 2:10 # Valores de k a evaluar

wss <- numeric(length(k_values))  # Vector para almacenar la suma de cuadrados dentro de los clusters de cada valor k

# Evaluar cada cantidad de clusters
for (i in seq_along(k_values)) {
  k <- k_values[i]
  
  # Aplicar k-means para el valor central de k 
  modelo <- kmeans(
    datos_cluster,
    centers = k,
    nstart = 25
  )
  
  wss[i] <- modelo$tot.withinss
}

resultados_codo <- data.frame(
  clusters = k_values,
  wss = wss
)
resultados_codo
```


```{r}
ggplot(
  resultados_codo,
  aes(
    x = clusters,
    y = wss
  )
) + 
  geom_line() +
  geom_point(size = 3) +
  scale_x_continuous(breaks = k_values) +
  labs(
    title = "Metodo del codo",
    x = "Numero de clusters (k)",
    y = "Suma de cuadrados dentro de los clusters (WSS)"
  ) +
  theme_minimal()
```

**Interpretación:**
Mirando el gráfico, la línea baja bastante rápido al principio y después se va aplanando poco a poco, pero no hay un punto donde se note un quiebre fuerte tipo "codo" marcado. Es más una curva que se suaviza de a poco que un ángulo claro.

De 2 a 5 clusters todavía baja harto (entre 12 % y 14 % cada vez que se agrega un cluster). Después de 5 clusters la bajada se hace más lenta, como menos del 8 % por cada cluster que se agrega, y de ahí en adelante casi no cambia mucho hasta llegar a 10.

Si tuviera que marcar un punto donde la curva empieza a aplanarse más, sería entre 5 y 6 clusters, que es más o menos donde el ritmo de bajada cambia. Pero como no es un quiebre tan claro, este método por sí solo no ayuda mucho a decidir el número de clusters. Por eso se terminó usando el resultado del método de silueta como guía principal, y se probaron los dos valores que dieron mejor puntaje ahí (k = 2 y k = 5).

## Método de silueta

```{r metodo-silueta}

# Definir los valores de k que se van a evaluar
k_values <- 2:10

# Crearemos un vector para guardar el promedio de silueta de cada k
silhouette_promedio <- numeric(length(k_values))

# Evaluaremos cada cantidad de clusters
for (i in seq_along(k_values)) {
  
  k <- k_values[i]
  
  # Aplicar k-means para el valor de k actual
  modelo <- kmeans(
    datos_cluster,
    centers = k,
    nstart = 25
  )
  
  # Calcular los valores de silueta
  sil <- silhouette(
    modelo$cluster,
    dist(datos_cluster)
  )
  
  # Guardar el promedio de silueta
  silhouette_promedio[i] <- mean(sil[, 3])
}

# se crea una tabla con los resultados
resultados_silueta <- data.frame(
  clusters = k_values,
  silueta_promedio = silhouette_promedio
)

# Mostrar los resultados
resultados_silueta

```


```{r}
# Identificar el número de clusters con mayor promedio de silueta
mejor_k <- resultados_silueta$clusters[
  which.max(resultados_silueta$silueta_promedio)
]

# Obtener el valor máximo de silueta
mejor_silueta <- max(
  resultados_silueta$silueta_promedio
)

cat(
  "Número óptimo de clusters según el método de silueta:",
  mejor_k,
  "\n"
)

cat(
  "Promedio de silueta:",
  round(mejor_silueta, 3),
  "\n"
)
```


```{r}
ggplot(
  resultados_silueta,
  aes(
    x = clusters,
    y = silueta_promedio
  )
) +
  geom_line() +
  geom_point(size = 3) +
  geom_vline(
    xintercept = mejor_k,
    linetype = "dashed"
  ) +
  labs(
    title = "Método de la silueta",
    x = "Número de clusters (k)",
    y = "Silueta promedio"
  ) +
  theme_minimal()
```

**Interpretación:**

Al ver la tabla y el gráfico, el valor más alto de silueta se da con 2 clusters, con un promedio de 0.246. Después de ahí el valor baja un poco con 3 y 4 clusters, y vuelve a subir casi al mismo nivel con 5 clusters (0.227), que queda como el segundo mejor resultado.

El hecho de que 2 y 5 clusters den valores parecidos y no haya un valor que se despegue claramente de los demás dice que la separación entre grupos no es súper marcada. Un valor de 0.246 no es malo, pero tampoco es alto (cerca de 1 sería una separación casi perfecta), así que los grupos existen pero se mezclan un poco entre sí.

Por esta razón se decidió no quedarse con un solo número de clusters, sino probar tanto k = 2 como k = 5 en la aplicación de k-means, y comparar cuál de los dos da una interpretación más útil para describir a los pacientes.

## Aplicación de k-means

Aplicación a partir los valores mas altos dados por el método de la silueta ya que el método del codo dio resultados ambiguos

Primero k = 2 con un valor de 0.246 (el mas alto)

```{r aplicacion-kmeans}

modelo_kmeans_k2 <- kmeans(
  datos_cluster,
  centers = 2,
  nstart = 25
)

modelo_kmeans_k2$size
modelo_kmeans_k2$centers
```

Luego para verificar con el siguiente valor mas alto con k = 5 con un valor de 0.227

```{r}
modelo_kmeans_k5 <- kmeans(
  datos_cluster,
  centers = 5,
  nstart = 25
)

modelo_kmeans_k5$size
modelo_kmeans_k5$centers
```


**Explicación:**
Se aplica el algoritmo de k-means a partir de los valores más altos obtenidos mediante el método de silueta, ya que el método del codo arrojó resultados ambiguos sin un punto de inflexión claro. Primero se prueba con k=2, el valor con mayor puntaje de silueta (0.246), obteniendo dos grupos de tamaños 489 y 431 observaciones. Posteriormente, se verifica con el siguiente valor más alto, k=5 (0.226), obteniendo cinco grupos de tamaños más variables (233, 281, 90, 132 y 184).

## Visualización de clusters

```{r visualizacion-clusters}
datos_cluster_k2 <- datos_cluster %>%
  mutate(cluster = factor(modelo_kmeans_k2$cluster))

datos_cluster_k5 <- datos_cluster %>%
  mutate(cluster = factor(modelo_kmeans_k5$cluster))

ggplot(datos_cluster_k2, aes(x = Dim.1, y = Dim.2, color = cluster)) +
  geom_point(alpha = 0.6) +
  stat_ellipse(type = "norm", linewidth = 1) +
  labs(title = "Clusters sobre los dos primeros componentes principales (k = 2)",
       x = "Componente 1", y = "Componente 2", color = "Cluster") +
  theme_minimal()

ggplot(datos_cluster_k5, aes(x = Dim.1, y = Dim.2, color = cluster)) +
  geom_point(alpha = 0.6) +
  stat_ellipse(type = "norm", linewidth = 1) +
  labs(title = "Clusters sobre los dos primeros componentes principales (k = 5)",
       x = "Componente 1", y = "Componente 2", color = "Cluster") +
  theme_minimal()
```


## Clusterización con Cleveland

Se utiliza como variable de entrada el analisis que entregó PCA en el centro médico de Cleveland, el cual incluye variables `ca` y `thalch` que no pudieron ser agregados en los otros dos analisis de PCA debido al numero de valores faltantes. 

```{r preparacion-cluster-CLE}
set.seed(123)

datos_cluster <- as.data.frame(resultado_pca_cleveland$ind$coord)

dim(datos_cluster)
all(sapply(datos_cluster, is.finite))
```

**Visualización de gráfico de codo para Cleveland**

```{r metodo-codo-CLE, include=FALSE}

k_values <- 2:10 # Valores de k a evaluar

wss <- numeric(length(k_values))  # Vector para almacenar la suma de cuadrados dentro de los clusters de cada valor k

# Evaluar cada cantidad de clusters
for (i in seq_along(k_values)) {
  k <- k_values[i]
  
  # Aplicar k-means para el valor central de k 
  modelo <- kmeans(
    datos_cluster,
    centers = k,
    nstart = 25
  )
  
  wss[i] <- modelo$tot.withinss
}

resultados_codo <- data.frame(
  clusters = k_values,
  wss = wss
)
resultados_codo
```


```{r plot-codo-CLE, echo = FALSE}
ggplot(
  resultados_codo,
  aes(
    x = clusters,
    y = wss
  )
) + 
  geom_line() +
  geom_point(size = 3) +
  scale_x_continuous(breaks = k_values) +
  labs(
    title = "Metodo del codo",
    x = "Numero de clusters (k)",
    y = "Suma de cuadrados dentro de los clusters (WSS)"
  ) +
  theme_minimal()
```

**Visualización de gráfico de silueta para Cleveland**

```{r metodo-silueta-CLE, include=FALSE}

# Definir los valores de k que se van a evaluar
k_values <- 2:10

# Crearemos un vector para guardar el promedio de silueta de cada k
silhouette_promedio <- numeric(length(k_values))

# Evaluaremos cada cantidad de clusters
for (i in seq_along(k_values)) {
  
  k <- k_values[i]
  
  # Aplicar k-means para el valor de k actual
  modelo <- kmeans(
    datos_cluster,
    centers = k,
    nstart = 25
  )
  
  # Calcular los valores de silueta
  sil <- silhouette(
    modelo$cluster,
    dist(datos_cluster)
  )
  
  # Guardar el promedio de silueta
  silhouette_promedio[i] <- mean(sil[, 3])
}

# se crea una tabla con los resultados
resultados_silueta <- data.frame(
  clusters = k_values,
  silueta_promedio = silhouette_promedio
)

# Mostrar los resultados
resultados_silueta

```


```{r}
# Identificar el número de clusters con mayor promedio de silueta
mejor_k <- resultados_silueta$clusters[
  which.max(resultados_silueta$silueta_promedio)
]

# Obtener el valor máximo de silueta
mejor_silueta <- max(
  resultados_silueta$silueta_promedio
)

cat(
  "Número óptimo de clusters según el método de silueta:",
  mejor_k,
  "\n"
)

cat(
  "Promedio de silueta:",
  round(mejor_silueta, 3),
  "\n"
)
```


```{r, echo=FALSE}
ggplot(
  resultados_silueta,
  aes(
    x = clusters,
    y = silueta_promedio
  )
) +
  geom_line() +
  geom_point(size = 3) +
  geom_vline(
    xintercept = mejor_k,
    linetype = "dashed"
  ) +
  labs(
    title = "Método de la silueta",
    x = "Número de clusters (k)",
    y = "Silueta promedio"
  ) +
  theme_minimal()
```

**Aplicación de k-means para Cleveland**

```{r aplicacion-kmeans-CLE}

modelo_kmeans_k2 <- kmeans(
  datos_cluster,
  centers = 2,
  nstart = 25
)

modelo_kmeans_k2$size
modelo_kmeans_k2$centers

modelo_kmeans_k3 <- kmeans(
  datos_cluster,
  centers = 3,
  nstart = 25
)

modelo_kmeans_k3$size
modelo_kmeans_k3$centers

modelo_kmeans_k5 <- kmeans(
  datos_cluster,
  centers = 5,
  nstart = 25
)

modelo_kmeans_k5$size
modelo_kmeans_k5$centers

```

**Explicación:**
  Se aplica el algoritmo de k-means a partir de los valores más altos obtenidos mediante el método de silueta, ya que el método del codo arrojó resultados ambiguos sin un punto de inflexión claro. Primero se prueba con k=2, el valor con mayor puntaje de silueta (0.246), obteniendo dos grupos de tamaños 489 y 431 observaciones. Posteriormente, se verifica con el siguiente valor más alto, k=5 (0.226), obteniendo cinco grupos de tamaños más variables (233, 281, 90, 132 y 184).

**Visualización de clusters Cleveland**

```{r visualizacion-clusters-CLE-dim-1, echo=FALSE}
datos_cluster_k2 <- datos_cluster %>%
  mutate(cluster = factor(modelo_kmeans_k2$cluster))

datos_cluster_k3 <- datos_cluster %>%
  mutate(cluster = factor(modelo_kmeans_k3$cluster))

datos_cluster_k5 <- datos_cluster %>%
  mutate(cluster = factor(modelo_kmeans_k5$cluster))

# Las 6 combinaciones únicas posibles entre las 4 dimensiones
pares_dims <- combn(c("Dim.1", "Dim.2", "Dim.3", "Dim.4"), 2, simplify = FALSE)

# Función que arma un solo gráfico con los 6 pares como paneles
comparar_todas_dims <- function(datos, titulo) {

  # Se arma manualmente una tabla larga: una fila por cada
  # combinación de par y observación, con las coordenadas X e Y
  # ya identificadas según ese par
  datos_pares <- map_dfr(pares_dims, function(par) {
    datos %>%
      transmute(
        eje_x       = .data[[par[1]]],
        eje_y       = .data[[par[2]]],
        cluster     = cluster,
        comparacion = paste(par[1], "vs", par[2])
      )
  })

  ggplot(datos_pares, aes(x = eje_x, y = eje_y, color = cluster)) +
    geom_point(alpha = 0.6) +
    stat_ellipse(type = "norm", linewidth = 1) +
    facet_wrap(~ comparacion, scales = "free", ncol = 3) +
    labs(title = titulo, x = "Primera dimensión del par",
         y = "Segunda dimensión del par", color = "Cluster") +
    theme_minimal()
}

comparar_todas_dims(datos_cluster_k2, "Cleveland: todas las combinaciones de componentes (k = 2)")
comparar_todas_dims(datos_cluster_k3, "Cleveland: todas las combinaciones de componentes (k = 3)")
comparar_todas_dims(datos_cluster_k5, "Cleveland: todas las combinaciones de componentes (k = 5)")
```